ACORDAO-COMPLETO-2411600

ACÓRDÃO 6686/2020 ATA 19/2020 - PRIMEIRA CÂMARA

VISTOS, relatados e discutidos estes autos de recurso de reconsideração interposto pelo Sesi Serviço Social da Industria, Departamento Regional da Bahia - Sesi/DR/BA e por seus gestores Antônio Ricardo Alvarez Alban, Diretor Regional, e Armando Alberto da Costa Neto, Superintendente, ambos no período de 1/1/2016 a 31/12/2016, contra o Acórdão 10399/2019-TCU-Primeira Câmara;
	ACORDAM os ministros do Tribunal de Contas da União, reunidos em sessão da 1ª Câmara, diante das razões expostas pelo relator, em:
9.1. conhecer do recurso de reconsideração, com fundamento nos arts. 32 e 33 da Lei 8.443/1992, para, no mérito, negar-lhe provimento.
9.2. dar ciência desta deliberação aos recorrentes.

Recurso de reconsideração contra decisão que ressalvou as contas de gestores da entidade auditada.

Primeira Câmara

Departamento Regional do Sesi no Estado da Bahia.

3. Recorrentes: Departamento Regional do Sesi no Estado da Bahia (33.641.358/1669-80), Armando Alberto da Costa Neto (XXX.272.905-XX) e Antônio Ricardo Alvarez Alban (XXX.812.235-XX).

13.1. Ministros presentes: Walton Alencar Rodrigues (Presidente), Benjamin Zymler, Bruno Dantas e Vital do Rêgo (Relator).
13.2. Ministros-Substitutos presentes: André Luís de Carvalho e Weder de Oliveira.

VITAL DO RÊGO

Ministro-Substituto Weder de Oliveira.

Adoto como relatório a abaixo transcrita manifestação da Secretaria de Recursos (peça 36) nestes autos, que contou com o aval do corpo diretivo daquela unidade especializada e do representante do MPTCU (peças 37 e 38) :
INTRODUÇÃO
1.	Trata-se de recurso de reconsideração interposto por Antônio Ricardo Alvarez Alban, Armando Alberto da Costa Neto e Sesi Serviço Social da Industria, Departamento Regional da Bahia - Sesi/DR/BA contra os termos do Acórdão 10399/2019-TCU-Primeira Câmara (peça 19) .
1.1.	A deliberação recorrida apresenta o seguinte teor:
Os ministros do Tribunal de Contas da União, reunidos em sessão da 1ª Câmara, com fundamento nos arts. 1º, I; 16, II; 18 e 23, II, da Lei 8.443/1992, nos arts. 1º, I, 208 e 214, II, do RI/TCU, na forma do art. 143, I, 'a', do RI/TCU, e de acordo com os pareceres convergentes emitidos nos autos, ACORDAM, por unanimidade, em julgar as contas a seguir relacionadas regulares com ressalva, em razão das impropriedades verificadas a seguir e dar quitação aos responsáveis; e, com fundamento nos arts. 1º, I; 16, I; 17 e 23, I, da Lei 8.443/1992, nos arts. 1º, I, 207 e 214, I, do RI/TCU, regular as demais, com quitação plena.
Antônio Ricardo Alvarez Alban e Armando Alberto da Costa Neto:
 (i) contabilização nos resultados da gratuidade regulamentar de despesas com alunos sem perfil de baixa renda; 
 (ii) inconsistência nos registros de dados de matrículas da gratuidade regulamentar, que desfavorecem a fidedignidade dos dados primários dos indicadores;
 (iii) contratação de empresas de recursos humanos sem o estabelecimento de critérios suficientes para orientar a realização de processos seletivos transparentes e isonômicos. (destacamos e sublinhamos) 
HISTÓRICO
2.	Cuidam os autos de processo de prestação de contas ordinária anual, relativo ao exercício de 2016, do Departamento Regional do Sesi no Estado da Bahia - Sesi/DRBA. O procedimento atende a dever institucional dos gestores do Sesi/DRBA, de prestar contas de seus atos em nome da Entidade, em conformidade com os termos do art. 70 da Constituição Federal.
2.1.	A prestação de contas da unidade em exame foi encaminhada, via sistema e-contas, por meio do Pronunciamento Ministerial (peça 10) , oportunidade em que foi anexado o Rol dos responsáveis da Entidade para o exercício de 2016.
2.2.	O objetivo do exame foi de verificar o desempenho e a conformidade da gestão dos responsáveis, por meio da análise das informações contidas no Relatório de Gestão da Entidade, no Relatório de Auditoria Anual das Contas, e nas demais peças que compõem os autos do processo de contas, bem como das informações oriundas de pesquisas em sistemas informatizados, e em outros processos.
2.3.	O escopo dos trabalhos de auditoria do órgão de controle interno foi firmado por meio da Ata de Reunião realizada, em 14/11/2016, entre a Controladoria Regional da União no Estado da Bahia e a Secretaria de Controle Externo no Estado da Bahia do Tribunal de Contas da União, sendo definido como objetivo principal dos trabalhos avaliar o Programa de Gratuidade Regulamentar do Sesi/DRBA, com enfoque nos resultados quantitativos e qualitativos do programa, sendo que a auditoria de gestão contemplou também os seguintes tópicos de avaliação: a) avaliação da gestão de pessoas; b) avaliação da gestão de compras e contratações; c) avaliação dos controles internos administrativos; d) avaliação da conformidade das peças; e e) atendimento das determinações expedidas pelo TCU e recomendações da CGU.
2.4.	No exame das contas foi dado ênfase à análise dos resultados da avaliação do Programa de Gratuidade Regulamentar, bem como os repasses por Transferência Regulamentar efetuados para o Núcleo Regional do Instituto Euvaldo Lodi na Bahia (IEL/BA) 
2.5.	Os critérios considerados para essas escolhas foram a própria característica da entidade, voltada ao oferecimento de cursos de aprendizagem industrial, as reuniões ocorridas entre o controle interno e o TCU, tratando dos ajustes no escopo da atuação do Controle Interno e as determinações contidas no Acórdão 338/2013-TCU-Plenário.
2.6.	Após análise detida da prestação de contas da entidade, a Secretaria de Controle Externo do Trabalho e Entidades Paraestatais (SecexTrabalho) chegou à conclusão de que os fatores motivadores das ressalvas dos responsáveis são: a) Contabilização de despesas com alunos do Ensino Médio sem perfil de baixa renda nos resultados da Gratuidade Regulamentar em 2016; b)  Inconsistência em registros de dados de matrículas da Gratuidade Regulamentar em 2016, que desfavorecem a fidedignidade dos dados primários dos indicadores; c) Contabilização de despesas com alunos da Educação Continuada fora do perfil de baixa renda nos resultados da Gratuidade Regulamentar em 2016; e d) Contratação de empresas de recursos humanos sem o estabelecimento de critérios suficientes para orientar a realização de processos seletivos transparentes e isonômicos.
2.7.	A proposta de mérito apresentada pela SecexTrabalho de julgar regulares com ressalvas as contas dos responsáveis e ora recorrentes foi anuída pelo Ministério Público junto ao TCU (peça 18) e acolhida pelo relator (Ministro-Substituto Weder de Oliveira) e pela 1ª Câmara, o que levou a prolação do Acórdão 10399/2019-TCU-Primeira Câmara, objeto do recurso em análise (peça 19) .    
2.8.	Irresignados, os recorrentes interpuseram o presente recurso de reconsideração, que se fundamenta nas altercações que, adiante, passar-se-á a relatar.
EXAME DE ADMISSIBILIDADE
3.	Reitera-se o exame preliminar de admissibilidade efetuado por esta Secretaria (peça 27) , ratificado pela Exmo. Ministro Vital do Rêgo (peça 30) , que concluiu pelo conhecimento do recurso de reconsideração, nos termos dos arts. 32, inciso I, e 33 da Lei 8.443/1992, c/c o art. 285 do Regimento Interno do TCU, suspendendo-se os efeitos do caput do Acórdão 10399/2019-TCU-Primeira Câmara, em relação aos recorrentes.
EXAME DE MÉRITO
4.	Delimitação do recurso
4.1.	Constitui objeto do presente recurso analisar se as impropriedades constatadas nas contas do Sesi/DR/BA relativas ao exercício de 2016 são capazes de ressalvá-las. 
5.	Da suposta desnecessidade de ressalvas das contas
5.1. Os recorrentes defendem que as contas devem ser julgadas regulares sem as ressalvas, sob a alegação de que sempre buscaram cumprir integralmente as recomendações dos órgãos de controle, a exemplo da Controladoria Geral da União-CGU e do Tribunal de Contas da União- TCU, assim como do Departamento Nacional do SESI- SESI/DN (Resolução n° SESI/CN0036/2014) e da Confederação Nacional da Indústria- CNI, especialmente em relação à Gratuidade Regulamentar, de modo a executar as suas atividades de forma regular e eficiente, sendo que "a Resolução n° SESI/CN0036/2014, norma balizadora de todos os Departamento Regionais, ainda se encontra vigente, razão pela qual a mesma norteou todas as ações do SESI/DR/BA, não se tendo notícia de que a citada norma foi ou está sendo objeto de questionamento dos órgãos de controle", bem como nas seguintes ponderações;
5.2. Contabilização nos resultados da gratuidade regulamentar de despesas com alunos sem perfil de baixa renda
5.3. "não houve a acuidade e a sensibilidade necessária dos auditores ante os argumentos apresentados pela Unidade Jurisdicionada, pois [...] não houve qualquer irregularidade cometida pelo SESI/DR/BA que pudesse ensejar os apontamentos constantes do Relatório de Auditoria da Gestão, elaborado pela 'CGU, seja por (i) inexistir irregularidade nos procedimentos adotados, seja em função da (ii) 'incapacidade operacional' da Entidade";
5.4. "a celeuma está lastreada naqueles [alunos] que ingressaram na Rede SESI de Ensino no ano de 2014, pois estes, cumprindo os requisitos regulamentares estabelecidos na época, foram beneficiados com a Gratuidade Regulamentar durante todo o Ensino Médio";
5.5. "o SESI/DR/BA atua com a articulação do Ensino Médio, de modo que a própria Entidade executa a etapa da educação básica, ao passo em que o SENAI/DR/BA a parte da educação profissional", sendo que essa modalidade é denominada Ensino Básico articulado com Educação Profissional- EBEP;
5.6. não cabia ao SESI/DR/BA, em razão do disposto na alínea "c" do art. 1º da Resolução n° SESI/CN0036/2014, que dispensa os alunos do ensino articulado apresentar declaração de baixa renda, "sequer exigir documentos comprobatórios de tal condição, no entanto, ainda assim, as Declarações foram exigidas para esses alunos";
5.7. os alunos que ingressaram na Rede SESI de Ensino através do Edital de 2014, por força da Declaração de Baixa Renda apresentada naquela época, e ainda, tendo em vista previsão expressa no Edital, tiveram assegurada a gratuidade regulamentar por todo o Ensino Médio (até 2016) ;
5.8. não havia qualquer outra exigência legal ou regulamentar, para fins de beneficiamento da Gratuidade Regulamentar, que não a apresentação da Declaração de Baixa Renda no momento do ingresso na Rede SESI de Ensino, como estabeleciam o Decreto n° 6.637/08, a Resolução n° 04/09 do Conselho Nacional do SESI e o próprio Edital de convocação, sendo que, da mesma forma, não havia definição, regulamentar ou legal, sobre a renovação dessas declarações quando da efetivação das matrículas para os anos subsequentes;
5.9. não merece prosperar o apontamento realizado pelo Relatório de Auditoria da CGU, cujas razões foram acompanhadas pelo TCU, pois todos os alunos que ingressaram através do Edital de 2014, cuja atividade educacional se desenvolveu até o exercício 2016, com a apresentação da Declaração de Baixa Renda, cumpriram as exigências normativas da época, não havendo razão para que fossem excluídos do computo da gratuidade;
5.10. "a entidade não dispõe de mecanismos avançados de pesquisa e quiçá acesso a bases de dados restritas como as utilizadas pela CGU (Receita Federal, Junta Comercial, DETRAN, etc.) , o que impossibilitava a adoção de critérios outros, notadamente neste período, que não a apresentação da própria Declaração de Baixa Renda (2014) , como exigido pela legislação vigente";
5.11. a CGU cobrou da Entidade conduta não prevista nos seus regulamentos que é a exigência da renovação das Declarações de Baixa Renda ano a ano, bem como a verificação de cadastros e informações inacessíveis à Entidade para fins de verificação da situação financeira dos alunos e seus responsáveis;
5.12. "no ano de 2015, cujos reflexos também são observados no exercício 2016, houve significativa alteração da sistemática operacional da Entidade, vez que passou a exigir dos alunos beneficiários da Gratuidade Regulamentar a Declaração de Baixa Renda, bem como a comprovação documental da renda familiar inferior a 1,5 salário mínimo (parâmetro este definido por liberalidade do SESl/DR/BA, pois não existe exigência legal ou regulamentar para tanto, vide Decreto n° 6.637/08, que assegura: "a situação de baixa renda será atestada mediante declaração do próprio postulante") ;
5.13. toda a documentação apresentada pelos alunos e seus responsáveis financeiros, a partir de 2015, passou a ser analisada no ato das matrículas e nos momentos de renovação das mesmas, mas "justamente por se tratar de conduta de difícil execução, ante as limitações operacionais da Entidade, não eram realizados levantamentos específicos sobre a condição financeira dos alunos e de seus responsáveis, salvo a verificação dos documentos exigidos para a realização da matrícula", sendo que sempre tomou como verdadeiros os documentos apresentados naquele momento;
5.14. a verificação dos requisitos concessivos da gratuidade somente ocorre no momento da matrícula. Por conseguinte, caso ocorra a modificação da renda familiar ao longo do ano, essa constatação apenas correrá no processo de matrícula do ano seguinte ou por declaração do próprio responsável;
5.15. a Educação Continuada, que não é regida pelos Editais da Educação Regular e, portanto, não possui critério de faixa salarial para definição do conceito de "baixa renda", bastando, para tanto, a mera Declaração, executa a gratuidade regulamentar em observância às diretrizes do Departamento Nacional (SESI/DN) , de maneira a priorizar os trabalhadores das indústrias e seus dependentes;
5.16. a Declaração de Baixa Renda é suficiente para que o trabalhador seja considerado de baixa renda, tendo em vista os Referenciais da Gratuidade, e ainda, o que versa o §4º do art. 2° do Decreto-Lei n° 6.637/2008;
5.17. a mesma argumentação utilizada para o Ensino Médio se aplica à Educação Continuada, pois não há dúvidas sobre a impossibilidade da Entidade acessar bancos de dados restritos para verificar a condição financeira dos alunos e seus responsáveis;
5.18. não há outra alternativa a não ser a revisão do Acordão n° 10399/2019, de modo a excluir "a ressalva constante do item (1) , que dispõe sobre a 'contabilização nos resultados da gratuidade regulamentar de despesas com alunos sem perfil de baixa renda";
5.19. Inconsistência nos registros de dados de matrículas da gratuidade regulamentar, que desfavorecem a fidedignidade dos dados primários dos indicadores
5.20. não há inconsistência dos registros, mas, apenas, a forma como os dados são realizados, uma vez que não existe regra pré-definída para tanto, sendo que, a título de exemplo, "a CGU apontou em seu Relatório que 11 (onze) mães e 21 (vinte e um) pais de alunos estavam sem o registro dos CPF's no Sistema", tendo sido esclarecido, na oportunidade, "que havia a obrigatoriedade de inserção dos CPFs, apenas, dos alunos matriculados e dos seus respectivos responsáveis financeiros, porém, que os CPF's citados não estavam nos Sistemas, pois estes pais e mães não eram responsáveis financeiros dos alunos"; 
5.21. é cediço que alguns outros pontos suscitados pela CGU foram originados da migração do banco de dados entre Sistemas, haja vista que o SESI/DR/BA passou a utilizar o TOTVS Educacional, sendo que tais incompatibilidades, especialmente quando da realização de operações desta natureza, revelam-se comuns e o tratamento deve ocorrer ao longo do tempo;
5.22.	é fato que a Entidade, de imediato, passou a adotar medidas saneadoras, com o objeto de mitigar eventuais riscos em relação aos registros cadastrais, porém, como dito acima, nada disso comprometeu o cômputo da gratuidade e muito menos o atingimento da meta institucional de gratuidade do SESI/DR/BA;
5.23.	a CGU questionou a duplicidade entre o nome da aluna e de sua mãe, contudo, ao se verificar a documentação correlata, identificou-se que ambas possuíam, de fato, o mesmo nome;
5.24.	as parcas inconsistências detectadas referiram-se principalmente à inserção de dados cadastrais de alunos e responsáveis em sistema, problemas com parametrização e migração de dados, os quais não comprometem o todo ou a integridade dos indicadores, sendo que são "inconsistências incipientes para o volume de dados e informações processados pela Entidade";
5.25.	é certo que já se encontram Planos de Ação em andamento, os quais visam mitigar essas poucas inconsistências identificadas para os exercícios vindouros, razão pela qual se pede "a exclusão da presente ressalva do Acordão n° 10399/2019";
5.26.	Contratação de empresas de recursos humanos sem o estabelecimento de critérios suficientes par orientar a realização de processos seletivos transparentes e isonômicos
5.27.	a matéria já foi amplamente discutida, especialmente no âmbito do Poder Judiciário, o que culminou com o posicionamento do Supremo Tribunal Federal - STF no bojo do Recurso Extraordinário nº 789.874, recebido com repercussão geral, que reconheceu que as Entidades do Sistema S não estão submetidas aos princípios do caput do art. 37 da Constituição Federal e nem mesmo ao quanto posto no seu inciso II, ou seja, "tais Entidades não estão obrigadas à realização de concurso público para a contratação de pessoal";
5.28.	o STF se limitou a firmar entendimento de que as referidas entidades deveriam realizar processos seletivos simplificados ao invés de concurso público, sem, no entanto, adentrar aos detalhes do citado processo, até porque, como cediço, tal fluxo encontra-se no campo da atuação discricionária do gestor e da prerrogativa de autoadministração dos Departamento Regionais, logicamente, observadas as premissas de transparência, isonomia e objetividade, peculiares a este tipo de procedimento;
5.29.	o Departamento Nacional do SESI (SESI/DN) , em obediência à decisão do STF, e ainda, em respeito às premissas já exaradas pelo TCU, editou a Resolução n° CN0035/2015, estabelecendo os procedimentos necessários à realização dos processos de recrutamento de seleção da Entidade, norma esta que também vincula os Departamento Regionais em seus preceitos basilares;
5.30.	o Departamento Regional da Bahia, por sua vez, em completo ao normativo do SESI/DN, editou o PO 2102.09 e PO SESI 102 (Doe. 06) , que estabelecem o fluxo do processo no âmbito deste Regional, sendo que os procedimentos "são suficientes para imprimir ao processo de seleção a necessária transparência e isonomia, haja vista que, como dito, devemos tratá-lo como um processo seletivo simplificado e não como concurso público";
5.31.	implementar todas as recomendações lançadas pela Auditoria terminaria por transformar o procedimento adotado pelo SESI/DR/BA em típico concurso público, o que, como sabemos, não é o caso;
5.32.	o processo se desenvolve de forma transparente, isonômica e objetiva, não havendo, com o devido respeito, que se falar na implementação de novas fases ou procedimentos, tais como os recomendados pela CGU e cuja repetição se deu no Acordão em questão, sob pena de, se assim proceder, restar por burocratizar o procedimento, transformando-o em verdadeiro concurso público, procedimento este que a Entidade, não está submetida;
5.33.	a inserção de novas fases pode terminar por comprometer o resultado prático da seleção, maculando a celeridade e a eficiência que atualmente são necessários ao desenvolvimento regular das atividades do SESl/DR/BA, motivo pelo qual requer-se a exclusão da presente ressalva do Acórdão nº 10.399/2019; 
5.34.	- Inobservância dos princípios da razoabilidade e da proporcionalidade
5.35.	cumpriram todas as suas obrigações e deveres de cautela na condução das atividades desenvolvidas, especialmente da gratuidade, devendo ser aplicados os princípios da razoabilidade e da proporcionalidade, de modo que, em sendo as supostas irregularidades verificadas de cunho meramente formais, "a aprovação da prestação de contas, sem ressalvas, se mostra medida mais adequada ao caso";
5.36.	o Tribunal deve "atuar, também, de forma educativa, especialmente no caso dos autos, onde não há conduta digna de reprovabilidade";
5.37.	Pede, por fim, o conhecimento e provimento do recurso, de forma a julgar a prestação de contas regulares, sem ressalvas.
Análise:
6.  De início, convém transcrever excerto da instrução elaborada no âmbito da SecexTrabalho que trata dos achados de Auditoria da Controladoria-Geral da União - CGU sobre as contas de que versam os autos, bem assim da diligência realizada pela referida unidade técnica e a resposta apresentada pelo Sesi/DR/BA acerca dos achados apontados pela CGU, a qual foi analisada e rejeitada, tendo levando a proposta de regularidade com ressalvas das contas da entidade em razão das impropriedades apontadas no Acordão recorrido (págs. 14 a 23 da peça 16) :  
III.XI. Providências adotadas quanto aos achados de Auditoria da Controladoria-Geral da União
105. A CGU, ao examinar os itens que compõem o Relatório de Gestão e as peças complementares, concluiu que a Unidade apresentou as peças nos termos da IN-TC 63/2010 e DN 154/2016 com as ressalvas a seguir, que não impactam nos resultados da gestão auditada: 
a) Item 3.3.3. Execução descentralizada com transferência de recursos: não demonstrou o caminho de acesso às informações detalhadas no seu sítio na Internet, para fins de transparência a cidadãos-usuários quanto aos beneficiários das transferências, objetos pactuados e a situação da prestação de contas (PC) e de análises de PC; e
b) Item 3.5. Apresentação e análise de indicadores de desempenho: não consta nesse item do Relatório de Gestão 2016 o campo com de descrição da "fórmula de cálculo" dos quatro indicadores apresentados, para os quais se informou acompanhamento mensal pelo Conselho do Sesi. 
106. Quando da análise da gestão de compras e contratações, no tocante às compras por dispensa, a CGU verificou a ocorrência de fracionamento de despesa nas aquisições de materiais de expediente e médico-odontológico em relação ao limite do art. 6º, inciso II, alínea "a" do Regulamento de Licitações e Compras do Sistema Sesi (Item 2.1.1.1 do Relatório de Auditoria) . 
107. Essa ocorrência, contudo, não foi objeto de ressalva visto que a unidade demonstrou estar adotando medidas no sentido de aprimorar os controles, sendo expedida a seguinte recomendação pela CGU: 
Planejar criteriosamente as compras a serem realizadas ao longo do exercício, de forma que as aquisições de bens e serviços similares, cujo montante anual ultrapasse o limite estabelecido para a dispensa de licitação, sejam precedidas do devido procedimento licitatório e enquadrados na modalidade adequada, em cumprimento aos limites estabelecido no Regulamento de Licitações e Contratos da Entidade. 
108. Já para as ocorrências abaixo listadas, indicadas no relatório da CGU como "constatações", considerou-se que a gestão da unidade jurisdicionada precisaria se aperfeiçoar com finalidade de evitar futuras ocorrências mais graves. Em razão disso, foram objeto de ressalvas por parte da Unidade de Controle Interno:
a) Subitem 1.1.1.2 - Contabilização de despesas com alunos do Ensino Médio sem perfil de baixa renda nos resultados da Gratuidade Regulamentar em 2016 (peça 6, p. 20-40) ; 
b) Subitem 1.1.1.3 - Inconsistência em registros de dados de matrículas da Gratuidade Regulamentar em 2016, que desfavorecem a fidedignidade dos dados primários dos indicadores (peça 6, p. 40-46) ; 
c) Subitem 1.1.1.4 - Contabilização de despesas com alunos da Educação Continuada fora do perfil de baixa renda nos resultados da Gratuidade Regulamentar em 2016 (peça 6, p. 46-56) ; 
d) Subitem 2.1.1.2 - Contratação de empresas de recursos humanos sem o estabelecimento de critérios suficientes para orientar a realização de processos seletivos transparentes e isonômicos (peça 6, p. 73-82) .
109. Para correção das falhas objeto dessas constatações foram expedidas recomendações, conforme a seguir: 
a) Subitem 1.1.1.2: 
Recomendação1 - Retificar a apuração dos resultados do Programa de Gratuidade Regulamentar em 2016 junto ao Departamento Nacional do Sesi, haja vista a contabilização de despesa no montante de R$ 1.070.320,92 relativa a alunos fora do perfil de baixa renda. 
Recomendação 2 - Implementar rotinas para padronizar a análise da documentação comprobatória de renda mensal dos responsáveis financeiros dos alunos do Programa de Gratuidade Regulamentar, com o objetivo de fomentar a análise acerca da condição de baixa renda (valor bruto, líquido e ou possíveis deduções, salário base, possíveis deduções entre outros) . 
Recomendação 3 - Adotar as providências cabíveis para verificar os indícios de alunos do Ensino Médio sem perfil de baixa renda identificados pela equipe de auditoria no Relatório Preliminar nº 201701146, na hipótese de realização de matrícula no ano letivo de 2018, dado o direito de o Sesi/DRBA contestar prática infracional, seja de natureza administrativa ou penal. 
b) Subitem 1.1.1.3: 
Recomendação 1 - Implementar rotinas destinadas à análise da documentação exigida dos responsáveis que integram a unidade familiar do aluno menor de idade quando da realização da matrícula vinculada ao Programa de Gratuidade Regulamentar, com o objetivo de fomentar a análise da renda familiar mensal e, assim, da condição de baixa renda. 
Recomendação 2 - Implementar rotinas de análise crítica dos dados constantes nos sistemas informatizados do Sesi (Departamento Regional e/ou Nacional) utilizados para a apuração dos resultados do Programa de Gratuidade Regulamentar, de modo a evitar a ocorrência de: a) duplicidade de nomes de alunos por erros de migração/parametrização/inserção de dados; b) contagem de mais de 1 matrícula para aluno com transferência "interna e de turma. 
c) Subitem 1.1.1.4: 
Recomendação 1 - Exigir documentação comprobatória de rendimentos dos integrantes da unidade familiar do aluno quando da realização da matrícula vinculada ao Programa de Gratuidade Regulamentar, com o objetivo de fomentar a análise da renda familiar mensal e, assim, da condição de baixa renda. 
Recomendação 2 - Retificar a apuração dos resultados do Programa de Gratuidade Regulamentar em 2016 junto ao Departamento Nacional do Sesi, haja vista a contabilização de despesa no montante de R$ 45.152,04 relativa a alunos fora do perfil de baixa renda. 
d) Subitem 2.1.1.2: 
Recomendação 1 - Publicar editais de divulgação de vagas para processos de seleção de pessoal contendo: a) informações quanto à entidade demandante, os cargos disponíveis, o número de vagas ofertadas, o período de inscrição, os requisitos para a investidura no cargo pretendido e as demais orientações relativas ao processo seletivo; b) as informações relativas ao cargo a ser ocupado e síntese das atividades a serem desenvolvidas; c) as fases, prazo de validade e cronograma do processo seletivo; d) resultados de todas as fases do processo seletivo, contendo, quando for o caso, o nome dos candidatos inscritos, aprovados e reprovados, e a classificação final; e) o prazo para interposição de recurso em todas as fases do processo seletivo.
110. As providências adotadas quanto às ressalvas supra mencionadas foram incluídas na diligência encaminhada à entidade. 
111. Em resposta, o Sesi/DRBA apresentou as seguintes justificativas:
Ressalva 1.1.1.2 - Contabilização de despesas com alunos do Ensino Médio sem perfil de baixa renda nos resultados da Gratuidade Regulamentar em 2016; 
112. Sobre a primeira recomendação para essa ressalva, qual seja, "Retificar a apuração dos resultados do Programa de Gratuidade Regulamentar em 2016 junto ao Departamento Nacional do Sesi, haja vista a contabilização de despesa no montante de R$ 1.070.320,92 relativa a alunos fora do perfil de baixa renda", o Sesi/DRBA solicitou ao Departamento Nacional a retificação dos valores tal qual recomendado pela CGU, porém o departamento entendeu que o ajuste não seria possível, uma vez que já havia ocorrido o fechamento do exercício de 2016, a apresentação dos resultados na Prestação de Contas do Departamento Regional ao Departamento Nacional, e as contas consolidadas já enviadas para os órgãos de controle (CGU/TCU/MEC) . 
113. Além disso, considerou-se o baixo impacto da retificação, que representou uma redução de 1,1% para o Sesi/DRBA (de 18,7% para 17,6%) e 0,1% de redução para o Departamento Nacional (20,5% para 20,4%) . 
114. Sobre a segunda recomendação, "Implementar rotinas para padronizar a análise da documentação comprobatória de renda mensal dos responsáveis financeiros dos alunos do Programa de Gratuidade Regulamentar, com o objetivo de fomentar a análise acerca da condição de baixa renda (valor bruto, líquido e ou possíveis deduções, salário base, possíveis deduções entre outros) ", a entidade informou que vem implementando melhorias no processo de controle visando mitigar a reincidência do fato. 
115. Além disso, reitera o entendimento registrado no Ofício DRB Super 196/2017, apresentado à CGU (peça 15, p. 12-22) , no qual informa que, desde 2015, já vinha adotando critérios predefinidos para a aferição da renda familiar dos novos alunos que buscam a Gratuidade Regulamentar, estabelecendo parâmetros mais claros e objetivos em seus editais e manuais. 
116. O Manual de Matrícula (peça 15, p. 24-35) foi submetido à revisão, passando a contemplar a composição da renda bruta e o termo de ausência do progenitor/a (peça 15, p. 23) , os quais já foram utilizados em dezembro de 2017, para as matrículas do exercício de 2018. 
117. Destaca que a CGU, no trabalho relacionado ao fato, utilizou de dados restritos, disponíveis apenas para órgãos de fiscalização e controle, estando o Sesi/DRBA impossibilitado de realizar, nos mesmos moldes, a busca detalhada dos dados relacionados à renda das famílias. 
118. Finaliza enfatizando que normativos vigentes apenas exigem, para a concessão da gratuidade regulamentar, a apresentação de declaração de baixa renda. Não há outra exigência, sendo deste modo iniciativa do Sesi a exigência de comprovação da renda familiar, apenas mais uma medida cautelar para assegurar a efetividade do programa.
119. Em relação à terceira recomendação para essa ressalva, "Adotar as providências cabíveis para verificar os indícios de alunos do Ensino Médio sem perfil de baixa renda identificados pela equipe de auditoria no Relatório Preliminar nº 201701146, na hipótese de realização de matrícula no ano letivo de 2018, dado o direito de o Sesi/DRBA contestar prática infracional, seja de natureza administrativa ou penal", informa que nos meses de novembro e dezembro de 2017 a entidade realizou auditoria nos processos e controles das secretarias acadêmicas das escolas, com vistas a identificar e avaliar as causas das inconsistências, intervindo ao final, por meio de revisão dos processos e controles, com o objetivo de aperfeiçoar o modo de verificação/comprovação da renda familiar do aluno. A verificação amostral referente à condição apresentada pelas famílias, recomendada pela CGU, será iniciada em agosto de 2018.
Ressalva 1.1.1.3 - Inconsistência em registros de dados de matrículas da Gratuidade Regulamentar em 2016, que desfavorecem a fidedignidade dos dados primários dos indicadores; 
120. Para as recomendações relacionadas a essa ressalva, "Implementar rotinas destinadas à análise da documentação exigida dos responsáveis que integram a unidade familiar do aluno menor de idade quando da realização da matrícula vinculada ao Programa de Gratuidade Regulamentar, com o objetivo de fomentar a análise da renda familiar mensal e, assim, da condição de baixa renda", e "Implementar rotinas de análise crítica dos dados constantes nos sistemas informatizados do Sesi (Departamento Regional e/ou Nacional) utilizados para a apuração dos resultados do Programa de Gratuidade Regulamentar, de modo a evitar a ocorrência de: a) duplicidade de nomes de alunos por erros de migração/parametrização/inserção de dados; b) contagem de mais de 1 matrícula para aluno com transferência interna e de turma", o Sesi/DRBA informa que já vem adotando medidas no sentido de mitigar eventuais inconsistências, e que o Departamento Nacional do Sesi desenvolveu uma solução técnica para evitar a dupla contagem de alunos na Gratuidade, no caso de matrículas com status de transferência interna ou externa. 
Ressalva 1.1.1.4 - Contabilização de despesas com alunos da Educação Continuada fora do perfil de baixa renda nos resultados da Gratuidade Regulamentar em 2016;
121. A CGU, para essa ressalva recomendou: "Exigir documentação comprobatória de rendimentos dos integrantes da unidade familiar do aluno quando da realização da matrícula vinculada ao Programa de Gratuidade Regulamentar, com o objetivo de fomentar a análise da renda familiar mensal e, assim, da condição de baixa renda", e "Retificar a apuração dos resultados do Programa de Gratuidade Regulamentar em 2016 junto ao Departamento Nacional do Sesi, haja vista a contabilização de despesa no montante de R$ 45.152,04 relativa a alunos fora do perfil de baixa renda". 
122. Em resposta a entidade, salientando o baixo impacto que decorreria da alteração, informou ter solicitado ao Departamento Nacional a retificação dos valores tal qual recomendado pela CGU porém o departamento entendeu que o ajuste não seria possível uma vez que já havia ocorrido o fechamento do exercício de 2016, a apresentação dos resultados na Prestação de Contas do Departamento Regional ao Departamento Nacional, e as contas consolidadas já enviadas para os órgãos de controle (CGU/TCU/MEC) . 
123. Para os próximos exercícios o Sesi/DRBA afirma ter excluído, a partir de 2017, a Educação Continuada da Gratuidade Regulamentar considerando a impossibilidade de tratar essa modalidade com os mesmos critérios da Educação Regular e da Educação de Jovens e Adultos/EJA. 
Ressalva 2.1.1.1 - Fracionamento da despesa nas aquisições de materiais por dispensa de licitação; 
124. Quando dos trabalhos da Auditoria de Gestão, a equipe da CGU aceitou as justificativas apresentadas, apenas recomendando que a entidade passasse a planejar criteriosamente as compras a serem realizadas ao longo do exercício, de forma que as aquisições de bens e serviços similares, cujo montante anual ultrapasse o limite estabelecido para a dispensa de licitação, sejam precedidas do devido procedimento licitatório e enquadrados na modalidade adequada, em cumprimento aos limites estabelecido no Regulamento de Licitações e Contratos da Entidade (cópia inserida à peça 15, p. 52-137) . 
125. Em resposta à diligência do TCU, a entidade ressalta que todas as contratações realizadas pelo Sesi/DRBA são pautadas no Regulamento de Licitações e Contratos da Entidade (peça 15, p. 52-137) , bem como no Padrão Operacional PS-FIEB.016 (peça 15, p. 36-51) . 
126. Indica também que orienta, em suas premissas orçamentárias, a necessidade do encaminhamento do planejamento de compras, pelos respectivos gestores, à Gerência de Suprimentos e Serviços Administrativos, no prazo de 90 dias, após a aprovação do orçamento, a fim de que sejam adotadas as medidas para a efetivação tempestiva dos processos de contratação/aquisição de materiais e serviços. 
127. Ressalta que a Entidade vem aprimorando seus controles internos, a exemplo da implantação do Portal de Compras (sistema de compra eletrônica) , que contempla, desde o cadastro do fornecedor até o recebimento de materiais. Todo o processo de compras e execução do contrato tramita no âmbito do sistema. 
128. Além disso, realiza reuniões de planejamento de compras, em atendimento às premissas orçamentárias, e promove treinamentos para os gestores e fiscais de contratos, visando melhorar o fluxo de compras e o acompanhamento dos contratos. 
129. Conforme relatado na instrução anterior, a unidade, no decorrer dos trabalhos de auditoria da CGU, demonstrou já estar adotando medidas no sentido de aprimorar os controles na área de compras, podendo ser esse item excluído das ressalvas.
Ressalva 2.1.1.2 - Contratação de empresas de recursos humanos sem o estabelecimento de critérios suficientes para orientar a realização de processos seletivos transparentes e isonômicos. 
130. Para essa ressalva, a CGU recomendou "Publicar editais de divulgação de vagas para processos de seleção de pessoal contendo - a) informações quanto à entidade demandante, os cargos disponíveis, o número de vagas ofertadas, o período de inscrição, os requisitos a investidora no cargo pretendido e as demais orientações relativas ao processo seletivo; b) as informações relativas ao cargo a ser ocupado e síntese das atividades a serem desenvolvidas; c) as fases, prazo de validade e cronograma do processo seletivo; d) resultados de todas as fases do processo seletivo, contendo, quando for o caso, o nome dos candidatos inscritos, aprovados e reprovados, a classificação final; e) o prazo para interposição de recurso em todas as fases do processo seletivo". 
131. Em resposta, o Sesi/DRBA argumenta que, conforme decidido pelo STF, as entidades do sistema S não são obrigadas a realização de concurso público para a contratação de pessoal, devendo as referidas entidades realizar processos seletivos simplificado, logicamente observadas as premissas de transparência, isonomia e objetividade, peculiares a esse tipo de procedimento. 
132. Em obediência à decisão do STF e em respeito às premissas já exaradas pelo Tribunal de Contas da União, o Departamento Nacional do Sesi editou a Resolução CN 0035/2015, estabelecendo os procedimentos necessários à realização dos processos de recrutamento e seleção da Entidade, norma que também vincula os Departamentos Regionais em seus preceitos basilares. 
133. Complementando o referido normativo, o Departamento Regional da Bahia editou o PS-FIEB 017 - Contratação de Pessoas, que estabelece o fluxo do processo no âmbito da Regional. Os citados normativos encontram-se às p. 143-165, da peça 15) . 
134. Acrescenta que os procedimentos adotados pelo Sesi/DRBA são suficientes para assegurar transparência e isonomia. Segundo os normativos já citados, os candidatos são orientados sobre as fases do procedimento por meio de canais diretos com as empresas de recrutamento e seleção, podendo, a qualquer tempo, obter todas as informações sobre o andamento do processo, e ao final, todos são comunicados sobre os resultados da seleção. 
135. Conclui que, uma vez que o Departamento Regional da Bahia atende integralmente as disposições da Resolução emanada pelo Departamento Nacional, o entendimento da Entidade é que o procedimento adotado está de acordo com os princípios norteadores, não havendo, por isso, necessidade dos ajustes recomendados sob pena de a implementação de tais ajustes burocratizar o procedimento, transformando-o em verdadeiro concurso público. 
136. Na leitura dos normativos Resolução Sesi/CN0035/2015 e PS-FIEB.017 (peça 15, p.143-165) se verifica que, efetivamente, o Sesi normatizou, em nível nacional, o processo seletivo de forma simplificada para contratação de pessoal. 
137. Ocorre que a citada resolução, que alterou (e consolidou) o Regulamento de Processo Seletivo para contratação de empregados, após a decisão do STF sobre a não submissão dos serviços sociais autônomos à exigência de concurso público para contratação de pessoal, é uma norma básica sem detalhamento procedimental. 
138. A norma prevê, inclusive, recrutamento com utilização de consultoria especializada e empresas especializadas em recrutamento de recursos humanos, sem, no entanto, estabelecer procedimentos específicos. 
139. Por sua vez, o normativo PS-FIEB.017 prevê que o processo de recrutamento e seleção pode ser realizado tanto pela Gerência de Recursos Humanos quanto por empresas especializadas contratadas. Embora bastante detalhista, em relação às contratações por meio de empresas de recrutamentos e seleção, estabelece procedimentos para o relacionamento Sesi - Empresa de RH, sem se ater às informações e especificações necessárias aos candidatos, a exemplo de pré-requisitos para as vagas, conteúdo programático de provas de conhecimento. 
140. A Resolução Sesi/CN0035/2015 encontra-se publicada no portal do Conselho Nacional do Sesi (conselhonacionaldosesi.org.br/documentos/) . 
141. Os processos questionados pela CGU referem-se à contratação de empresas de recrutamento e seleção para seleção e contratação de pessoal para a Entidade, inclusive professores, pedagogos e auxiliares de disciplina. 
142. Conforme identificado pela CGU, os Termos de Referência dos Editais 01/2016 e 02/2016, que passaram a integrar os contratos celebrados com as empresas de RH, não estabelecem padrões para a divulgação das vagas ofertadas, contendo apenas a obrigatoriedade de publicação em jornal de grande circulação. 
143. Sendo sete as empresas de RH contratadas para realizarem o recrutamento e seleção dos candidatos às vagas, a falta de padronização da atuação dessas empresas compromete o tratamento isonômico entre os candidatos. Os exemplos citados no relatório de Auditoria de Gestão elaborado pela CGU demonstram claramente a diversidade dos editais de recrutamento publicados (peça 6, p. 78-79) .
144. Assim, em relação aos questionamentos apontados pela CGU, considerando não haver possibilidade de alterar os fatos ocorridos e que as correções não podem ser implementadas retroativamente, entendemos que, muito embora as respostas tenham atendido à diligência promovida pelo TCU, as justificativas não são suficientes para elidir as ressalvas apontadas no Relatório de Auditoria de Gestão das contas do Sesi/DRBA, relativas ao exercício 2016. (destacamos e sublinhamos) 
6.1. Nota-se que as alegações dos recorrentes e os documentos que acompanham o recurso (peça 23) em relação às inconsistências constatadas na prestação de contas referentes ao exercício de 2016 são as mesmas que já foram apresentadas pelo  Sesi/DR/BA e refutadas pela CGU em seu relatório constante da peça 6 destes autos, bem assim no âmbito deste Tribunal em razão da diligência que foi realizada pela SecexTrabalho e respondida por meio do Ofício DRB-Super nº  0138/2018, de 29/06/2018 (peça 15) antes da prolação da deliberação recorrida, cujas questões relacionados aos motivos que levaram julgamento da regularidade com ressalvas constam da transcrição do item anterior.  
6.2. O fato é que, embora o Sesi/DR/BA venha adotando medidas com vistas a aprimorar seus processos internos, o que foi reconhecido no relatório da CGU e também na análise realizada no âmbito do Tribunal, foram constatadas falhas no exercício das contas em questão, tendo sido apontado, por meio de recomendações, as melhorias que podem ser adotadas pela entidade para aprimoramento dos registros e controles internos, bem assim das práticas administrativas, tendo o posicionamento da CGU se baseado na jurisprudência do Tribunal sobre as questões colocadas, particularmente no caso da realização de processos seletivos para os quadros da entidade, devendo conter critérios que garantam a transparência e isonomia do certame, conforme a seguir transcrito  (pág. 75 da peça 6) . 
A ausência de instruções/cláusulas contratuais para nortear a forma de divulgação de informações tais como pré-requisitos para o preenchimento de vagas, conteúdo programático da prova de conhecimento (quando demandada pela unidade contratante) , critérios para desempate entre candidatos, desfavorece a transparência no acesso a informações e, assim, o tratamento isonômico entre candidatos, considerando a diversidade de empresas de recrutamento e seleção contratadas sem especificação suficiente para atendimento.
Conforme Jurisprudência do Tribunal de Contas da União, o recrutamento e seleção de pessoal deve primar pela observância a princípios gerais, como o da isonomia. Em relação ao tema, cita-se jurisprudência do TCU exarada após Recurso Extraordinário do Supremo Tribunal Federal (RE 789.874 Distrito Federal, de 17 de outubro de 2014) . Cita-se o Acórdão 6687/2015-TCU-Primeira Câmara:
1.7.1. Determinar ao Serviço Nacional de Aprendizagem Comercial - Administração Regional do Rio de Janeiro - Senac/RJ, com fundamento no art. 208, § 2º, do Regimento Interno do TCU, que:  (...) 
1.7.1.4. relativamente à seleção de pessoal, inclua já nos próximos editais e comunicados, publicados em jornais diários de grande circulação, informações quanto à entidade demandante, os cargos disponíveis, o número de vagas ofertadas, o período de inscrição, os requisitos para a investidura no cargo pretendido e as demais orientações relativas ao processo seletivo, e também faça constar dos comunicados relativos aos processos seletivos constantes do site da entidade as seguintes informações, caso ainda não existam: 
1.7.1.4.1. a relação dos processos seletivos abertos, em andamento (ou seja, com inscrições encerradas) e concluídos; 
1.7.1.4.2. as informações relativas ao cargo a ser ocupado, tais como requisitos (idade mínima, escolaridade, experiência profissional, conhecimentos específicos) , salário e remuneração (e não a faixa salarial) , local de trabalho, horário de trabalho e número de vagas, tipo de contratação (contratação efetiva, por prazo determinado ou formação de cadastro de reserva) e síntese das atividades a serem desenvolvidas; 
1.7.1.4.3. o local de entrega da ficha de inscrição e do currículo padronizado, na hipótese de o candidato não ter como se inscrever pela internet; 
1.7.1.4.4. as fases do processo seletivo, indicando o conteúdo programático, as atividades, tarefas e projetos que serão avaliados/pontuados (análise curricular, prova de conhecimentos, prova prática, dinâmica de grupo e/ou entrevista técnica) ; 
1.7.1.4.5. o local e a data de realização das provas, se for o caso; 
1.7.1.4.6. os resultados de todas as fases do processo seletivo, contendo, quando for o caso, o nome dos candidatos inscritos, aprovados e reprovados, e a classificação final; 
1.7.1.4.7. o prazo de validade e cronograma do processo seletivo; 
1.7.1.4.8. os requisitos para a contratação; 
1.7.1.4.9. o prazo para interposição de recurso em todas as fases do processo seletivo; (Original sem grifo) 
Registra-se que esse entendimento também consta em outros Acórdãos do TCU: nº  12.419/2016 - 2ª Câmara; 6.883/2016 - 2ª Câmara; nº 562/2016 - Plenário; nº 4.599/2016 - 1ª Câmara; nº 6.687/2015 - 1ª Câmara; nº 3.927/2013 - 2ª Câmara; n.º 2.790/2013 - 2ª Câmara; n.º 500/2010 - Plenário.
6.3. A jurisprudência do Tribunal é pacifica há tempos de que as entidades do sistema "S", como é o Sesi/DR/BA, devem observar os princípios que regem a Administração Pública, inclusive nos certames licitatórios. Nesse sentido, convém transcrever excerto do Relatório que embasa o Acórdão 584/2019-TCU-Plenário:
60. De fato, as entidades do sistema 'S' não integram a administração pública, pois são instituições privadas, com característica paraestatal, criadas para atuar ao lado do Estado na consecução de interesses sociais relevantes.
61. É por esse motivo que, como bem lembrado pelos responsáveis, essas entidades não são regidas pelo mesmo regime jurídico que disciplina as licitações e contratações promovidas por órgãos e entidades da administração pública. Cabe lembrar que, embora as contratações do sistema 'S' não sejam regidas pela Lei 8.666/1993, mas por regulamentos próprios, este Tribunal já decidiu não haver restrições para que os licitantes se utilizem desse dispositivo legal para oferecer representação a esta Corte (Acórdão 307/2011-TCU-Plenário) .
62. Isso significa que, muito embora se submetam apenas subsidiariamente aos ditames das Leis 8.666/1993 e 10.520/2002, e das demais normas pertinentes a essa temática, devem respeitar os princípios gerais que regem a contratação pública, conforme já registrado em instrução anterior.
63. Essa é a jurisprudência assente no Tribunal, a exemplo da Decisão 907/1997-TCU-Plenário:
'Denúncia procedente, em parte. Inspeção realizada no local, objetivando apuração dos fatos constantes da peça acusatória relacionados com problemas em processos licitatórios e contratação de pessoal. Natureza jurídica dos serviços sociais autônomos. Inaplicabilidade dos procedimentos estritos da Lei 8.666 ao Sistema 'S'. Necessidade de seus regulamentos próprios. Uso de recursos parafiscais impõe necessidade de obediência aos princípios gerais da legislação federal pertinente. Importância da Auditoria Operacional. Determinações.'
64. Observa-se que não consta no regulamento de licitações do Sesi/MG e Senai/MG a obrigatoriedade de utilização do pregão, em qualquer das suas formas, para aquisição de bens e serviços comuns, da forma como prescreve o art. 4ª do Decreto 5.450/2005, para os órgãos da administração pública federal direta, os fundos especiais, as autarquias, as fundações públicas, as empresas públicas, as sociedades de economia mista e as demais entidades controladas direta ou indiretamente pela União. O decreto não é diretamente aplicável ao Sesi e Senai/MG.
65. Ao analisar situação semelhante, esta Corte, por meio do Acórdão 556/2010-TCU-Plenário, fez a seguinte determinação:
9.4 com fulcro no art. 71, inciso IX, da Constituição Federal, no art. 45, caput, da Lei nº 8.443/92 e no inciso II do art. 250 do RI/TCU, determinar à Agência Brasileira de Promoção de Exportações e Investimentos (Apex Brasil) que:
' (..) 9.4.3.1 avalie a conveniência e oportunidade de adotar a modalidade pregão. Caso opte pela concorrência, utilize o tipo menor preço;'
66. No voto que fundamentou esse acórdão, o relator, Ministro Raimundo Carreiro, concluiu aplicável ao caso sob análise:
'7. Preliminarmente, registro que o TCU tem o entendimento pacificado de que as entidades do Sistema 'S', entre elas a Apex Brasil, não estão obrigadas a seguir rigorosamente os termos da Lei nº 8.666/1993. Todavia, tais entidades estão obrigadas ao cumprimento de seus regulamentos próprios, os quais devem estar pautados nos princípios gerais do processo licitatório e consentâneos ao contido no art. 37, caput, da Constituição Federal (Acórdão 568/2009-TCU-Primeira Câmara; 1.188/2009-Plenário; 992/2007-1ª Câmara e 2.032/2005-Plenário) .
 (...) 
67. Cabe mencionar, ainda, o Acórdão 7596/2016-TCU-Primeira Câmara, que trata de representação formulada por licitante acerca de indícios de irregularidades em concorrência promovida pelo Serviço Nacional de Aprendizagem Comercial no Estado de São Paulo (Senac-SP) para a 'prestação de serviços de cobrança judicial ativa através de contatos por telefone'.
68. Nesse acórdão, o Relator, Ministro Weder de Oliveira, também utilizou como referência o Acórdão 556/2010-TCU-Plenário, para recomendar ao Senac-SP que avaliasse a conveniência e a oportunidade do Senac-SP de adotar, obrigatoriamente, a modalidade pregão, preferencialmente na sua forma eletrônica, para a aquisição de bens e serviços comuns:
'ACORDAM os Ministros do Tribunal de Contas da União, reunidos em sessão da Primeira Câmara, ante as razões expostas pelo Relator, em:
9.1. conhecer da representação com fundamento no art. 237, VII, do RITCU c/c o art. 113, § 1º, e o art. 116, § 1º, ambos da Lei 8.666/1993, para, no mérito, considerá-la improcedente;
9.2. recomendar ao Serviço Nacional de Aprendizagem Comercial - Administração Regional no Estado de São Paulo que avalie a conveniência e a oportunidade de adotar, obrigatoriamente, a modalidade pregão, preferencialmente sua forma eletrônica, para a aquisição de bens e serviços comuns;
9.3. enviar cópia desta deliberação à representante e ao Serviço Nacional de Aprendizagem Comercial - Administração Regional no Estado de São Paulo;
9.4. encerrar o processo e arquivar os presentes autos.' (destacamos e sublinhamos) 
6.4. Em outro julgado recente, o Ministro-Relator Augusto Nardes, no voto condutor do Acórdão 3303/2019-TCU-Segunda Câmara, foi enfático em relação ao entendimento do Tribunal acerca das entidades do Sistema "S", conforme a seguir apresentado:
10. Com efeito, conforme aponta a unidade técnica, cabe reforçar que é pacífico neste Tribunal o entendimento de que as entidades do Sistema "S", por gerirem recursos oriundos de contribuições parafiscais, que constituem recursos de natureza pública, tais entidades devem prestar contas ao TCU e estão submetidas à observância dos princípios constitucionais inerentes à atividade administrativa. (destacamos e sublinhamos) 
6.5. Nota-se, portanto, que há entendimento consolidado no Tribunal de que, embora as entidades do sistema "S" tenham natureza privada, devem observar, por gerirem receitas provenientes de contribuições parafiscais, os princípios constitucionais inerentes à atividade administrativa, nos termos do art. 37, caput, da Constituição Federal, inclusive na realização dos processos seletivos para contratação de pessoal. 
6.6. O entendimento é o mesmo para as pessoas jurídicas que fazem parte do Sistema Nacional do Desporto - SND, pois gerem recursos públicos (Lei Agnelo-Piva) e que se assemelham com as entidades do sistema "S" em relação à natureza privada que foram constituídas, conforme item 9.1 do Acórdão 131/2020-TCU-Plenário a seguir transcrito:  
9.1 dar ciência à Confederação Brasileira de Canoagem e ao Comitê Olímpico Brasileiro de que a contratação de pessoal administrativo, às expensas dos recursos financeiros provenientes da Lei Agnelo Piva, deve ser realizada mediante regular processo seletivo, com observância aos princípios gerais da Administração Pública constantes do art. 37 da Constituição de 1988, em especial dos princípios da impessoalidade, moralidade e da publicidade, conforme determinado pelo parágrafo único do art. 28 do Decreto 7.984/2013 e art. 7º da Portaria ME 341/2017, cabendo a realização de chamamento público, ou processo seletivo congênere, com ampla publicidade e transparência nos critérios para seleção dos colaboradores; e (destacamos) 
6.7. Não procedem também as alegações dos recorrentes da desconsideração dos princípios da razoabilidade e da proporcionalidade no julgamento pelo Tribunal das contas do Sesi/DR/BA com ressalvas, pois como já explicitado no exame da Serur do recurso de reconsideração interposto nos autos do TC Processo 009.729/2004-0 (Acórdão 1644/2019-TCU-Primeira Câmara) a Corte de Contas está exercendo seu papel pedagógico, conforme excerto do relatório da referida deliberação a seguir transcrito:
8.2. Os argumentos dos recorrentes não merecem prosperar por absoluta falta de amparo legal. Se referida premissa vingasse, não se haveria de julgar irregulares as contas de muitos dos gestores públicos. Qualquer atuação do TCU carrega, expressa ou implicitamente, inafastável caráter pedagógico. Assim ocorre, em geral, com toda atividade que visa o controle de atos, a exemplo das ações das polícias, do Ministério Público, dos órgãos de controle interno, do Poder Judiciário, dentre outros. 
8.3. Dessa forma, não se pode interpretar a irregularidade das contas como uma penalidade, mas como consequência decorrente do dever do Tribunal de Contas de formar juízo acerca da gestão dos recursos públicos. Os serviços sociais autônomos, apesar de não integrarem a Administração Indireta, devem seguir os princípios constitucionais gerais relativos à Administração Pública, pois embora as entidades do Sistema S sejam dotadas de personalidade jurídica de direito privado, são entes que prestam serviços de interesse público ou social, beneficiados com recursos oriundos de contribuições parafiscais pelos quais hão de prestar contas à sociedade.
6.8. Embora as contas tenham sido julgadas regulares e não houve aplicação de nenhuma sanção aos responsáveis pelas impropriedades apontadas no relatório da CGU, tais considerações se aplicam às contas do Sesi/DR/BA relativas ao exercício de 2016 no tocante às ressalvas apontadas, conforme demonstrado neste exame, devendo ser mantida a deliberação recorrida pelos seus próprios fundamentos.
CONCLUSÃO
7.	Em face da análise das razões recursais apresentadas, concluiu-se que foram constatadas impropriedades nas contas Sesi/DR/BA relativas ao exercício de 2016 capazes de ressalvá-las, não tendo sido trazido aos autos, portanto, nenhum argumento que detenha o condão de modificar o julgado de origem, Acórdão 10399/2019-TCU-Primeira Câmara.
PROPOSTA DE ENCAMINHAMENTO
8.	Ante o exposto, submetem-se os autos à consideração superior, propondo-se, com fundamento nos arts 32, inciso I, e 33 da Lei 8.443/1992 e art. 285 do RI/TCU:
a) conhecer do recurso de reconsideração interposto pelos Srs. Antonio Ricardo Alvarez Alban, Armando Alberto da Costa Neto e Sesi Serviço Social da Industria, Departamento Regional da Bahia e, no mérito, negar-lhe provimento; e
b) dê ciência do acórdão que for prolatado aos recorrentes e aos demais interessados, ressaltando-se que o relatório e o voto que o acompanharem podem ser consultados no endereço www.tcu.gov.br/acordaos, no dia seguinte ao de sua oficialização.
É o relatório.

Tácio Cheab Ribeiro (OAB/BA 25.235) e Danusa Costa Lima (OAB/BA 14.095).

Procurador Marinus Eduardo De Vries Marsico.

RECURSO DE RECONSIDERAÇÃO EM PROCESSO DE PRESTAÇÃO DE CONTAS. ARGUMENTOS QUE NÃO AFASTAM A PREMISSA QUE NORTEOU A RESSALVA NAS CONTAS DOS RESPONSÁVEIS. NÃO PROVIMENTO.

PRESTAÇÃO DE CONTAS (PC)

Secretaria de Recursos (Serur).

Por atender aos requisitos de admissibilidade, conheço do recurso de reconsideração interposto pelo Sesi Serviço Social da Industria, Departamento Regional da Bahia - Sesi/DR/BA e por seus gestores Antônio Ricardo Alvarez Alban, Diretor Regional, e Armando Alberto da Costa Neto, Superintendente, ambos no período de 1/1/2016 a 31/12/2016, contra o Acórdão 10399/2019-TCU-Primeira Câmara, por meio do qual este Tribunal julgou regulares com ressalva as contas dos gestores recorrentes. 
Originalmente, este processo tratou de processo de prestação de contas ordinária anual, relativa ao exercício de 2016, do Departamento Regional do Sesi no Estado da Bahia - Sesi/DRBA.
No exame das referidas contas foi dado ênfase à análise dos resultados da avaliação do Programa de Gratuidade Regulamentar, bem como aos repasses por transferência regulamentar efetuados para o Núcleo Regional do Instituto Euvaldo Lodi na Bahia (IEL/BA) .
As ressalvas das contas foram motivadas pelas seguintes constatações:
 (i) contabilização nos resultados da gratuidade regulamentar de despesas com alunos sem perfil de baixa renda; 
 (ii) inconsistência nos registros de dados de matrículas da gratuidade regulamentar;
 (iii) contratação de empresas de recursos humanos sem o estabelecimento de critérios suficientes para orientar a realização de processos seletivos transparentes e isonômicos.
Os recorrentes defenderam cada um dos pontos suscitados no acórdão a quo e que justificaram o julgamento recorrido e argumentaram que inexistiriam motivos para a ressalva em suas contas, posto que sempre buscaram cumprir integralmente as recomendações dos órgãos de controle.
Após a análise dos argumentos recursais apresentados, a Secretaria de Recursos (Serur) propôs o não provimento do recurso, por considerar que os argumentos apresentados não tiveram o condão de modificar a deliberação recorrida.
O MPTCU, neste ato representado pelo Procurador Marinus Eduardo De Vries Marsico, concordou com a proposta da unidade técnica (peça 38) . 
Feito esse breve histórico, passo ao exame de mérito do presente recurso.
Registro minha concordância com as conclusões da unidade técnica, cuja análise incorporo, desde já, às minhas razões de decidir, sem prejuízo das observações a seguir. 
Conforme disciplina o art. 16, inciso II, da Lei 8.443/1992, as contas serão julgadas regulares com ressalva quando evidenciarem impropriedade ou qualquer outra falha de natureza formal de que não resulte dano ao erário.
Importa-nos perquirir, nesta fase recursal, se os argumentos apresentados pelos recorrentes afastam as impropriedades ou falhas formais apontadas pela auditoria nas contas da entidade e/ou se estas justificam a ressalva nas contas dos gestores.
De início, trago algumas considerações sobre o Programa de Gratuidade Regulamentar do Departamento Regional do Serviço Social da Indústria no Estado da Bahia (Sesi-DR/BA) .
Referido Programa é regido pelo Decreto 6.637/2008, que alterou e acresceu dispositivos ao Regulamento do Sesi, aprovado pelo Decreto 57.375/1965.   
De acordo com o art. 6º do seu Regulamento, o Sesi vinculará, no seu orçamento geral, parcela da receita líquida da contribuição compulsória para a educação, sendo que metade dessa parcela será destinada à gratuidade.
Consoante os critérios de demanda definidos no Decreto 6.637/2008, as matrículas computadas como Programa de Gratuidade Regulamentar deverão ser destinadas aos "trabalhadores e seus dependentes de baixa renda que, preferencialmente, sejam alunos matriculados na educação básica e continuada", cuja "situação de baixa renda será atestada mediante declaração do próprio postulante. " (Regulamento, art. 69, §§ 3º e 4º) .
Com o objetivo de apurar se os alunos matriculados eram efetivamente de baixa renda, a Controladoria-Regional da União no Estado da Bahia confrontou a relação de matrículas obtidas junto ao Sesi com banco de dados do Cadastro Nacional de Informações Sociais - CNIS e da Relação Anual de Informações Sociais do Ministério do Trabalho e Emprego - RAIS, Sistema de Cadastro Nacional de Pessoa Jurídica da Secretaria da Receita Federal do Brasil (CNPJ) e Sistema Registro Nacional de Veículos Automotores (Renavam) , conforme constante do relatório de auditoria (peça 6, p. 22) .
Além disso, o órgão de controle interno adotou como referencial a renda familiar de até 1,5 salário mínimo, parâmetro já utilizado pelo Sesi, conforme conteúdo do Manual do Candidato associado ao Processo Seletivo 2015, considerando que o Decreto 6.637/2008 não apresenta conceito para "baixa renda" (peça 6, p. 22-23) .
De início, vale mencionar que a pesquisa feita pela auditoria interna teve por objetivo elastecer a apuração que deveria ter sido feita pela entidade auditada e que lhe era possível realizar com o cumprimento do documento interno "Realização de Matrícula", aprovado pela Superintendência do Sesi em 13 de agosto de 2015 (Padrão Operacional - PO - SESI.102 - versão 05) , que exigia a apresentação de cópia do contracheque dos responsáveis, pai/tutor, mãe /tutora, no ato da matrícula e que passou a ser exigível para as matrículas a partir de 2016.
Assim, não pode ser acatada a alegação de que a entidade não detinha informações para apurar a veracidade da declaração de baixa renda apresentada pelos beneficiários.
Ao justificar as inconsistências apuradas, o Sesi destacou que a Resolução Sesi/CN0036/2014 não exigia declaração de baixa renda para alunos regularmente matriculados na educação básica, garantindo-lhes a isenção de pagamentos de mensalidades, com critério meramente classificatório de seleção de alunos, sem o estabelecimento de regra específica sobre a gratuidade.
O Sesi informou que a gratuidade fornecida no início do ensino médio, em 2014, foi estendida aos alunos até o final dessa graduação, muito embora, conforme ressaltou o relatório de auditoria (peça 6, p. 30) , já houvesse obrigatoriedade, em 2016, da apresentação de cópia do contracheque dos responsáveis, para a efetivação da matrícula.
Dessa forma, como os alunos matriculados no 1º ano do ensino médio realizaram matrículas em 2015 e 2016, dever-se-ia conter em suas pastas a auto declaração de baixa renda (requerida em 2014) e a documentação comprobatória da renda familiar (requerida em 2016) , o que não ocorreu no caso concreto.
Considerando os próprios normativos da unidade auditada, a equipe de auditoria avaliou que existiam, em 2016, rotinas operacionais implementadas que garantiriam a solicitação de documentos comprobatórios de renda também para a avaliação do perfil dos alunos ingressos em 2014 e para a adoção de 1,5 salário mínimo como critério de baixa renda. 
Desse modo, as providências da entidade auditada para analisar a documentação desses alunos teriam mitigado, em grande parte, a contabilização indevida da receita líquida de contribuição compulsória com alunos indevidamente privilegiados pelo Programa. 
Ao refutar a alegação da entidade auditada, também apresentada no recurso em exame, de que os alunos egressos em 2014 teriam direito à gratuidade durante todo o período do ensino médio, a auditoria destacou que a dispensa da cobrança de mensalidades de alunos fora do perfil de baixa renda poderia ter sido mantida com a reclassificação dessas matrículas para a "Gratuidade não Regulamentar", sopesando os objetivos de evitar contestações por frustração de expectativas e/ou descumprimento contratual. A decisão gerencial de adotar os controles de análise de renda familiar já existentes em 2016 não traria, assim, impacto à segurança jurídica/contratual justificada.
A auditoria concluiu que a ausência de análise de renda dos alunos ingressos em 2014 "inflou" os resultados do Sesi-DR/BA e não contribuiu para o objetivo principal de ampliar o número de vagas gratuitas a estudantes de baixa renda. Outrossim, prejudicou a transparência na prestação de contas da gratuidade ao Ministério da Educação e à sociedade, como um todo.
Em muitos casos, o relatório apontou ausência de atuação diligente do Sesi, que deixou de fazer constar a documentação comprobatória da gratuidade nas pastas dos referidos alunos, procedimento esse exigível em seus normativos para a avaliação do perfil dos alunos e relevante para tomada de decisão de contabilizá-los nos resultados da Gratuidade Regulamentar, em 2016 (peça 6, p. 33) .
Constatou, ainda, falhas nas rotinas operacionais de triagem e conferência de documentos e de verificação da situação financeira, através da análise de crédito, dispostas no documento "Realização de Matrícula" (Padrão Operacional - PO - SESI.102 - versão 05) , uma vez identificado nas pastas de alguns dos alunos contracheques de seus responsáveis acima de 3 salários mínimos (peça 6, p. 34) .
Ao apurar a responsabilidade por essas falhas, o relatório apontou que o Diretor Regional, dirigente máximo do Sesi-DR/BA, e o Superintendente, encarregado da gestão com competência conferida por delegação, submetido, assim, às diretrizes e deliberações do Diretor Regional, não demandaram a avaliação de renda familiar irrestrita dos alunos do ensino médio matriculados no exercício de 2016, não obstante a existência de mecanismos de controle passíveis de identificar alunos fora do perfil de baixa renda beneficiados pela gratuidade regulamentar, mesmo advindos de processo seletivo pretérito. 
Julgo caracterizadas as impropriedades apontadas quanto a esse item, não havendo, nos argumentos apresentados pelos recorrentes, motivos que justifiquem outra conclusão.
Não obstante o constatado, os trabalhos de auditoria também revelaram que o Sesi-DR/BA envidou esforços ao implementar, em 2015 e 2016, controles próprios de avaliação de renda familiar que ampliaram o cenário de exigência unicamente de auto declaração de baixa renda, disposto no Decreto 6.637/2008 e replicado em normativos de âmbito nacional do Sesi (Referenciais da Gratuidade e Resoluções do Conselho Nacional então vigentes) , sobretudo em virtude da definição de valor referencial para baixa renda de 1,5 salário mínimo mensal. 
Segundo o método de análise dos trabalhos, observou-se um decréscimo do quantitativo de alunos incompatíveis com o critério de renda adotado e beneficiados com vagas gratuitas: das 167 matrículas do ensino médio constatadas, 75%, 16% e 9%, respectivamente, se referiram a alunos ingressos em 2014, 2015 e 2016. O fato demonstrou que os controles de checagem de documentos fiscais, mesmo que carecedores de melhorias, trouxeram impactos positivos nos resultados quantitativos e qualitativos do Programa.
Quanto à inconsistência nos registros de dados de matrículas da gratuidade regulamentar, que desfavoreceram a fidedignidade dos dados primários dos indicadores, o relatório de auditoria apontou que tais divergências se referiram principalmente à inserção de dados cadastrais de alunos e de responsáveis em sistema, problemas com parametrização e migração de dados.
As justificativas apresentadas pelo Sesi em relação à duplicidade de nomes de alunos na lista e divergência nas informações gerenciais, reputadas como erro de parametrização do sistema de dados do Sesi Nacional (Sistema Scae) , corroboram as falhas verificadas na auditoria.
A auditoria entendeu que os gestores não demandaram a validação de dados primários extraídos de sistemas informatizados e utilizados nos resultados da Gratuidade Regulamentar em 2016, embora houvesse a possibilidade de cotejamento desses dados com outras fontes de informações já internamente custodiadas.
Os recorrentes sustentaram que as referidas inconsistências não teriam comprometido o todo ou a integridade dos indicadores, sendo incipientes para o volume de dados e informações processados pela entidade. Além disso, sustentaram a existência de planos de ação em andamento para mitigar o ocorrido, motivo pelo qual pleitearam a retirada da ressalva no julgamento de suas contas.
Observo que a existência das inconsistências aventadas pela auditoria não é refutada pelos recorrentes, que defendem a menor gravidade da ocorrência, sem, entretanto, afastá-las. 
Por fim, quanto aos questionamentos relacionados à contratação de empresas de recursos humanos, destaco que no Programa de Gratuidade Regulamentar as contratações analisadas foram realizadas por intermédio de credenciamentos e tiveram por finalidade contratar a prestação de serviços de recrutamento e seleção de professores, pedagogos e auxiliares de disciplina, assim diretamente vinculados às ações de educação e também às de gratuidade em diferentes unidades de ensino da entidade auditada.
O credenciamento foi realizado de forma compartilhada entre as entidades Federação das Indústrias do Estado da Bahia - Fieb, Serviço Social da Indústria - Sesi-DR/BA, Serviço Nacional de Aprendizagem Industrial - Senai-DR/BA e Centro das Indústrias do Estado da Bahia - Cieb, com a publicação de dois editais para a contratação de pessoas jurídicas especializadas na prestação de serviços de recrutamento e seleção de empregados: o Edital de Credenciamento 1/2016, para a prestação de serviços em Salvador, Região Metropolitana e Feira de Santana; e o Edital de Credenciamento 2/2016, para a prestação de serviços no interior do estado da Bahia.
A auditoria apontou que os editais em questão deixaram de estabelecer critérios suficientes para orientar, as empresas de RH contratadas, na divulgação dos editais de processos seletivos que deveriam realizar, o que resultou na inobservância aos princípios da transparência e isonomia nesses processos, em desacordo ainda com a jurisprudência do TCU.
Segundo a auditoria, a ausência de instruções ou cláusulas contratuais que norteassem a forma de divulgação de informações, tais como pré-requisitos para o preenchimento de vagas, conteúdo programático da prova de conhecimento, quando demandada pela unidade contratante, e critérios para desempate entre candidatos, comprometeu a transparência no acesso a informações e, assim, o tratamento isonômico entre candidatos, considerando a diversidade de empresas de recrutamento e seleção contratadas.
A auditoria verificou que nos anúncios publicados para fins de seleção simplificada, não foram informados o número de vagas, remuneração, fases do processo seletivo, com eventuais datas de provas de conhecimentos gerais e/ou específicos, entrevistas, dentre outras.
Colaciono os excertos das publicações realizadas pelas empresas de RH contratadas constantes do relatório de auditoria (peça 6, p. 78-79) para melhor clareza da questão:
Credenciada People2People, em 11 de janeiro de 2017 ANALISTA DE SISTEMAS JR - Salvador/BA (COD 79434) Formação Superior em Sistemas de Informação, Ciência da Computação e afins. Analista de Sistemas SR - Salvador/ BA (COD 79441) - Formação superior em Sistemas de Informação, Ciência da Computação e afins. Cadastre o seu currículo no site www.p2prh.com.br ou envie o seu currículo com o código da vaga para: recrutamento.p2prh@gmail.com. Poderá haver reaproveitamento de candidatos selecionados em processo seletivo anterior, no prazo de 24 meses. Disponível para PCD's. 
ValorRH, em 06 de outubro de 2016 Vaga para Salvador - BA Auxiliar de Disciplina - Cód 01715. Necessário: Ensino médio completo; pacote Office e Internet, conhecimentos em rotinas de apoio escolar e experiência na função. Analista de Sistemas SR - CTD - Cód. 04404. Necessário: Superior em Ciências da Computação, Análise de Sistemas ou afins. Experiência em nível pleno ou sênior; Conhecimentos: gestão de projetos, ERP Protheus, ITIL, levantamento de requisitos. Enviar currículo para recrutamento@valorrh.com.br informando cargo/código da vaga. Vagas também para PCD. Poderá haver aproveitamento de candidatos selecionados em processo seletivo anterior, no prazo de até 24 meses.
Volare, publicação em jornal Professor Ensino Médio - Nível (Cód. 15848) - Vaga para Barreiras Ensino Superior Completo em Pedagogia com especialização em letras Vernáculas com habilitação em inglês / Licenciatura em letras Vernáculas com habilitação em Inglês. Experiência em docência. Técnico de Planejamento (Cód. 15935) Ensino Técnico Completo em edificações, eletromecânica, Elétrica, Mecânica ou afins. Experiência na área de edificações, conhecimentos e, MS Project, Excel Avançado, Internet e pacote Office. Assistente Operacional (Cód. 20734) - Vaga para feira de Santana Ensino Médio Completo. Conhecimento em técnicas de arquivamento e sistemas de compras. [...] Enviar currículo para: currículo@volarepsi.com com Cargo/Código da vaga. Disponível para PCDs. Poderá haver aproveitamento de candidatos selecionados em processo seletivo anterior, no prazo de até 24 meses. 
IEL, anúncio do Facebook Seleção para PROFISSIONAIS ÁREA: CONSULTOR II LOCAL: Salvador REQUISITOS: Graduação completa em Engenharia Ambiental, Engenharia Sanitária, Engenharia Química ou em Geologia e Engenharia Civil sendo os dois últimos indispensáveis. Especialização e/ou experiência na Área Ambiental. Experiência em Gestão de Projetos, preferencialmente Ambientais, contemplando os processos de aquisições, orçamentação, controle de cronograma e gestão de equipe. Habilitação B e disponibilidade para viagens. Desejável: Inglês Intermediário. REMUNERAÇÃO: Salário + Benefícios / CARGA HORÁRIA: 40 HS SEMANAIS. CÓDIGO DA VAGA: 80220. Interessados devem se cadastrar no site: www.fieb.org.br/iel 
VALOR CONSULTORIA E TREINAMENTO, disponibilizada no "site" http://empresa.emprego.com.br/administracao/VagasAnunciadas.aspx RAMO: Recursos Humanos/Recrutamento e seleção Descrição: Consultoria em recursos humanos Descrição: realiza análises, válidas e atualiza métodos e nomes utilizados de acordo com normas técnicas, revisa planilhas de cálculos e controles estatísticos, bem como auxilia tecnicamente na construção de propostas, visando a eficácia da área, acompanha a realização de processos de exames terceirizados entre outas funções. Qualificação: experiência como técnico em laboratório Formação: técnico completo Área: indústria, manutenção e produção. Dados adicionais Salário: a combinar Forma de contratação: a combinar Benefícios: a combinar Horário de trabalho: -
De fato, a leitura dos referidos anúncios denota a falta de padronização dos chamamentos em questão, o que poderia ter sido melhor definido nos editais de credenciamento elaborados pela entidade auditada. 
Quanto a esse ponto, os editais em questão somente definiram a obrigatoriedade de publicação em jornal de grande circulação ou na internet, especificando, tão-somente, a diagramação do jornal e os tipos de mídia que deveriam ser utilizadas na rede mundial de computadores.
A recomendação da auditoria foi no sentido de publicar editais de divulgação de vagas para processos de seleção de pessoal contendo: a) informações quanto à entidade demandante, os cargos disponíveis, o número de vagas ofertadas, o período de inscrição, os requisitos para a investidura no cargo pretendido e as demais orientações relativas ao processo seletivo; b) as informações relativas ao cargo a ser ocupado e síntese das atividades a serem desenvolvidas; c) as fases, prazo de validade e cronograma do processo seletivo; d) resultados de todas as fases do processo seletivo, contendo, quando for o caso, o nome dos candidatos inscritos, aprovados e reprovados, e a classificação final; e) o prazo para interposição de recurso em todas as fases do processo seletivo.
De início não acolho a argumentação de que o cumprimento de tal recomendação transformaria o processo seletivo da entidade auditada em verdadeiro concurso público, ao qual não se subordina, conforme entendimento do Supremo Tribunal Federal.
O objetivo da recomendação é trazer, no bojo da convocação publicada em veículos de comunicação, os esclarecimentos necessários ao candidato ao processo seletivo, sem o qual não é possível averiguar seu interesse e o cumprimento dos requisitos imprescindíveis ao preenchimento dos cargos disponíveis.
A leitura dos extratos dos anúncios apontados no relatório de auditoria não permite acolher, igualmente, a alegação dos recorrentes de que os anúncios das vagas continham informações detalhadas e necessárias para a captação dos profissionais, informações essas, como mesmo aludem, estabelecidas em resolução editada pelo Departamento Nacional.
Também não afasta a impropriedade a informação dos recorrentes de que os candidatos seriam orientados sobre todas as fases do procedimento em canais diretos de comunicação com as empresas de recrutamento e seleção, já que transparência e a isonomia dependem do conhecimento integral do procedimento adotado e não só em relação ao candidato em si.
Também não se pretende, com isso, burocratizar o procedimento adotado pela entidade auditada, mas, tão-somente, instrumentalizá-lo de informações básicas que permitam o maior alcance na busca por profissionais adequados a sua demanda interna de pessoal, tudo isso em prol dos objetivos da própria entidade auditada.
Assim, compreendo que a falha apontada na auditoria se encontra justificada, não havendo, nos argumentos recursais, motivos para afastá-la.
Uma vez confirmadas as impropriedades apontadas na auditoria, resta saber se estas justificam a ressalva nas contas dos recorrentes, ante o princípio da proporcionalidade por eles invocado.
O princípio em questão exige proporcionalidade entre a medida adotada e a finalidade legal que se pretende ver atingida, bem assim em relação à intensidade e extensão da medida a ser aplicada.
Observo que não há nos autos menção à existência de dano material ao erário, nem a prática deliberada de ato de gestão ilegal, ilegítimo, antieconômico, ou infração à norma legal ou regulamentar de natureza contábil, financeira, orçamentária, operacional ou patrimonial, a justificar eventual irregularidade das contas dos envolvidos.
A existência de impropriedades nas contas, conforme disciplina o já mencionado art. 16, inciso II, da Lei 8.443/1992, pressupõe o julgamento pela regularidade com ressalva das respectivas contas, ressalva essa calcada nas impropriedades apontadas ao longo da avaliação das contas, como no caso vertente.
Entendo que o julgamento originário se coaduna com a compreensão dos fatos apontada pelos recorrentes, posto que, de outra forma, este Tribunal teria julgado irregulares suas contas e aplicado-lhes multa ou, eventualmente, débito, no caso de ocorrência de dano ao erário. 
Considerando a menor gravidade da ocorrência apresentada e a circunstância de que a entidade já estaria adotando, em muitos casos, providências para mitigar as falhas evidenciadas, a ressalva nas contas restou suficiente para apontar a ocorrência de impropriedades na gestão em apreço, impropriedades essas que não restaram afastadas, nesta etapa processual.
Com isso, não vislumbro comprometimento algum ao princípio da proporcionalidade invocado pelos recorrentes no julgamento recorrido.
Assim, não vejo fundamento para eventual modificação da decisão que aqui se discute.
Ante o exposto, VOTO pela adoção da minuta de acórdão que ora trago ao exame deste colegiado.
TCU, Sala das Sessões Ministro Luciano Brandão Alves de Souza, em 16 de junho de 2020.
Ministro VITAL DO RÊGO 
Relator